【裁判字號】    99,交聲,393
【裁判日期】    991025
【裁判案由】    聲明異議
【裁判全文】
臺灣屏東地方法院交通事件裁定         99年度交聲字第393號
原處分機關  交通部公路總局高雄區監理所屏東監理站
法定代理人  高金木
異  議  人  甲○○
即受處分人
上列受處分人因違反道路交通管理處罰條例案件，對於原處分機
關於民國99年9 月21日所為之處分（原處分：屏監違字第裁82-V
00000000號），聲明異議，本院裁定如下：
    主  文
原處分撤銷。
甲○○汽車駕駛人，駕駛汽車經測試檢定酒精濃度超過規定標準
，應吊扣普通重型機車駕駛執照拾貳個月及接受道路交通安全講
習。
    理  由
一、原處分意旨略以：異議人即受處分人（下簡稱異議人）甲○
    ○於民國97年10月25日晚上8 時15分許，駕駛車牌號碼CP8-
    873 號普通重型機車，行經屏東縣琉球鄉○○路118 號前時
    ，因有汽車駕駛人酒精濃度超過規定標準（0.55以上）之違
    規，為警掣單舉發，爰依道路交通管理處罰條例第35條第1
    項第1 款規定，裁處罰鍰新臺幣（下同）45,000元等語，並
    應吊扣普通重型機車駕駛執照壹年及參加道路交通安全講習
    。
二、異議意旨則以：伊酒駕公共危險乙案，業經臺灣屏東地方法
    院檢察署檢察官為緩起訴處分確定，並於98年8 月3 日繳納
    緩起訴處分金50,000元，原處分機關又為本件處分，違反一
    事不二罰原則，爰依法聲明異議等語。
三、按「汽車駕駛人有下列情形之一者，不得駕車：．．二、飲
    用酒類或其他類似物後其吐氣所含酒精濃度超過每公升○‧
    二五毫克或血液中酒精濃度超過百分之○‧○五以上。」、
    「汽車駕駛人，有下列情形之一者，應接受道路交通安全講
    習：．．二、有第三十五條第一項規定之情形。」、「汽車
    駕駛人，駕駛汽車經測試檢定有下列情形之一者，處新臺幣
    一萬五千元以上六萬元以下罰鍰，並當場移置保管該汽車及
    吊扣其駕駛執照一年；因而肇事致人受傷者，並吊扣駕駛執
    照二年．．：一、酒精濃度超過規定標準。」，此道路交通
    安全規則第114 條第2 款、道路交通管理處罰條例第24條第
    1 項第2 款、第35條第1 項第1 款分別定有明文。
四、又按94年2 月5 日公布，於95年2 月5 日施行之行政罰法第
    26 條 規定：「一行為同時觸犯刑事法律及違反行政法上義
    務規定者，依刑事法律處罰之。但其行為應處以其他種類行
    政罰或得沒入之物而未經法院宣告沒收者，亦得裁處之。前
    項行為如經不起訴處分或為無罪、免訴、不受理、不付審理
    之裁判確定者，得依違反行政法上義務規定裁處之。」即所
    謂一事不二罰原則，究其立法理由，一行為同時觸犯刑事法
    律及違反行政法上義務規定時，由於刑罰與行政罰同屬對不
    法行為之制裁，而刑罰之懲罰作用較強，故在處罰目的相同
    且處罰方式相同時，若依刑事法律處罰，即足資警惕時，實
    無一事二罰再處行政罰之必要；且刑事法律處罰，由法院依
    法定程序為之，較符合正當法律秩序，應予優先適用，但罰
    鍰以外之沒入或其他種類行政罰，因兼具維護公共秩序之作
    用，為達行政目的，行政機關仍得併予裁處。次按檢察官之
    緩起訴處分於緩起訴期間內，有下列情形之一者，檢察官得
    依職權或依告訴人之聲請撤銷原處分，繼續偵查或起訴：(1)
    於期間內故意更犯有期徒刑以上刑之罪，經檢察官提起公訴
    者。(2)緩起訴前，因故意犯他罪，而在緩起訴期間內受有期
    徒刑以上刑之宣告者。(3)違背第253 條之2 第1 項各款之應
    遵守或履行事項者，刑事訴訟法第253 條之3 第1 項定有明
    文。據此可徵經檢察官為「緩起訴」處分者，於「緩起訴」
    之猶豫期間內，最終是否會被檢察官提起公訴，猶懸而未定
    ，亦即「緩起訴」處分於猶豫期間內尚未具有實質之確定力
    ，檢察官仍得根據上開規定依職權或依告訴人之聲請，將被
    告「緩起訴」處分撤銷。而行政罰法第26條明定一事不二罰
    原則，且應受行政罰之行為如經不起訴處分或為無罪、免訴
    、不受理、不付審理之裁判「確定」者，始得依違反行政法
    上義務規定裁處之，並未包括「緩起訴」處分在內，雖「緩
    起訴」處分之最終使被告免於刑事訴追之效果與「不起訴」
    處分之效果相同，惟依行政罰法第26條第2 項之立法意旨，
    亦必須待緩起訴處分實質確定時，被告才最終地確定免於受
    刑事訴追，原處分機關始得為行政裁罰，亦即在緩起訴期間
    內即猶豫期間期滿前，該緩起訴處分仍有被撤銷之可能，此
    時原處分機關若依法為行政裁決，將使受處分人有同時遭受
    行政處罰及刑事訴追之危險，顯與行政罰法第26條規定之立
    法意旨相違背。且檢察官為緩起訴處分時，依刑事訴訟法第
    253 條之2 第1 項規定對被告所為之指示及課予負擔，此等
    命令名義上雖非刑罰，但仍是一種特殊之處遇措施，造成被
    告之財產減少或義務增加，具有實質刑事處罰之效果，與刑
    事制裁無異，性質上可謂刑事處分，而緩起訴制度雖以特別
    預防為優先考量，但在具體個案決定上，實亦達到一般預防
    的作用及報應理念，基於一行為不二罰原則，受處分人如已
    就其行為受到附條件為捐款命令之緩起訴處分，自不應因同
    一行為再受到國家課以行政罰鍰之處罰。
五、再按94年12月18日增訂公布，並於95年7 月1 日施行之道路
    交通管理處罰條例第35條第8 項規定：「前項汽車駕駛人，
    經裁判確定處以罰金低於本條例第92條第3 項所訂最低罰鍰
    基準規定者，應依本條例裁決繳納不足最低罰鍰之部分。」
    。又違反道路交通管理處罰條例之酒後駕車行為人，如其因
    同一行為所受之罰金刑事處罰低於主管機關依該條例第92條
    第3 項所定之最低罰鍰基準規定（指違反道路交通管理事件
    統一裁罰基準表）時，主管機關仍得裁處該行為人不足部分
    之罰鍰。再者，如一方面認為行為人依檢察官緩起訴處分命
    令而為金錢給付，與受刑事處罰無異，依行政罰法第26條之
    規定，監理機關不得再行裁罰；一方面卻又認為該等金錢給
    付不屬於道路交通管理處罰條例第35條第8 項所定罰金，無
    需依該項規定補繳不足最低罰鍰部分之差額，理由顯有矛盾
    ，且若緩起訴捐款金額低於最低罰鍰金額，亦有失公平。故
    檢察官為緩起訴處分並命向公益團體捐款者，其捐款解釋上
    亦屬上開道路交通管理處罰條例第35條第8 項所規定之罰金
    ，監理機關雖不得再為行政裁罰，惟若行為人所支付之緩起
    訴處分金，未達依道路交通管理處罰條例第92條第3 項授權
    所訂「違反道路交通管理事件統一裁罰基準表」之最低罰鍰
    基準規定者，依該條例第35條第8 項之規定，即須補繳不足
    最低罰鍰之部分，始為適法（臺灣高等法院暨所屬法院97年
    度法律座談會提案第39號、臺灣高等法院暨所屬法院98年度
    法律座談會提案第20號、第23號研討結果可供參酌）
六、經查，異議人於97年10月25日晚上8 時15分許，駕駛車牌號
    碼CP8-873 號之普通重機車，在屏東縣琉球鄉○○路118 號
    前肇事（未致他人受傷），經警據報前往處理並委託醫院對
    其測得血液酒精濃度為246MG/DL（換算呼氣酒精濃度為每公
    升1.23毫克），已逾規定不得駕駛車輛之濃度標準，乃依法
    掣單舉發違規，而異議人同一酒後駕車之行為，因同時觸犯
    刑法第185 條之3 之公共危險罪，亦遭移送臺灣屏東地方法
    院檢察署檢察官偵辦，嗣經該署檢察官於以98年度偵字第24
    99號為緩起訴處分，緩起訴期間為1 年，並於緩起訴確定後
    3 個月內，向指定之公益團體支付50,000元，經檢察官依職
    權逕送再議，由臺灣高等法院高雄分院檢察署駁回再議而確
    定，嗣異議人經通知向指定之公益團體即財團法人犯罪被害
    人保護協會臺灣屏東分會支付50,000元，異議人已於98年8
    月3 日繳納完畢，且該緩起訴期間亦於99年7 月1 日屆滿而
    未經撤銷等情，有前引緩起訴處分書、臺灣高等法院高雄分
    院檢察署處分書（98年度上職議字第2681號）、臺灣屏東地
    方法院檢察署函、執行緩起訴處分命令通知書、郵政跨行匯
    款申請書及臺灣高等法院被告前案紀錄表各1 份在卷可證。
    又異議人具狀聲明異議亦自承有上開酒後駕車之行為，是異
    議人酒後超過規定標準駕駛動力交通工具而為警查獲之事實
    ，堪以認定。是則，揆諸上開行政罰法第26條、道路交通管
    理處罰條例第35條第8 項規定與前揭說明，原處分機關對異
    議人上開酒後駕車之違規行為予以裁罰時，就其行為應處以
    其他種類行政罰部分，即吊扣駕駛執照及施以道路交通安全
    講習，固仍得予以裁處，惟就裁處罰鍰部分，即應扣除異議
    人依檢察官緩起訴處分支付之50,000元。本件異議人酒後駕
    駛重機車，測得呼氣酒精濃度已達每公升1.23毫克，參酌道
    路交通管理處罰條例第92條第3 項及違反道路交通管理事件
    統一裁罰基準表之規定，其最低罰鍰為45,000元，而異議人
    依檢察官緩起訴處分支付之處分金50,000元，已逾上開罰鍰
    金額，並無不足之差額，是原處分機關裁處異議人罰鍰45,0
    00元部分，既有瑕疵，自應由本院予以撤銷；另原處分關於
    吊扣異議人重型機車駕駛執照12個月及應參加道路安全講習
    部分（異議人之機車駕駛執照業於98年2 月17日執行吊扣，
    且已參加道路安全講習完畢），原處分機關依法仍得裁罰，
    且原處分機關就此裁罰並無不當，然此部分與其交通違規行
    為是否存在無從分離，自應由本院將原處分全部撤銷，均另
    為裁定如主文第2 項所示，以資適法。
七、至原處分機關固據交通部95年7 月17日交路字第0950006986
    號函釋認為汽車駕駛人酒後駕車之行為，於受緩起訴處分後
    ，仍得再予行政裁罰，有違反道路交通管理事件不服裁決聲
    明異議案件移送書在卷可考（見本院卷第2 頁）。惟按法官
    依據法律獨立審判，為憲法第80條所明定，且依司法院大法
    官會議釋字第137 號、216 號解釋意旨，各機關依其職掌就
    有關法規為釋示之行政命令，法官於審判案件時，固可予以
    引用，但仍得依據法律，表示適當之不同見解，並不受其拘
    束，併予指明。
八、應依道路交通管理處罰條例第87條第2 項，道路交通案件處
    理辦法第20條前段，裁定如主文。
中    華    民    國    99    年    10    月    25    日
                    交通法庭    法  官  簡光昌
以上正本證明與原本無異。
如不服本裁定應於收受送達後五日內向本院提出抗告書狀敘述抗
告之理由抗告於台灣高等法院高雄分院。
中    華    民    國    99    年    10    月    25    日
                                書記官  林祥玉

司法院資訊處製作；財團法人民間司法改革基金會備份。
